【裁判字號】    90,婚,183
【裁判日期】    901031
【裁判案由】    履行同居
【裁判全文】
臺灣新竹地方法院民事判決  九十年度婚字第一八三號
    原      告  甲○○
    複代理人    陳鈺霞
    被      告  劉麗清
右當事人間請求離婚事件，本院判決如左：
    主    文
准原告與被告離婚。
訴訟費用由被告負擔。
    事    實
甲、原告方面：
  壹、先位部分：
    一、聲明：請准原告與被告離婚。
    二、陳述：緣兩造於民國八十六年在印尼結婚，同年六月八日回台定居，婚後約
        定住所為原告戶籍地即新竹縣竹東鎮○○里○○路○段二０三巷一０五號。
        惟約過半年左右，被告返回印尼後即未再返台。按夫妻互負同居之義務，民
        法第一千零一條前段定有明文，是夫妻同居義務之履行，為夫妻家庭和諧之
        基礎，如夫妻之一方不履行同居之義務，復無不能同居之正當事由者，依民
        法第一千零五十二條第一項第五款規定亦構成離婚之事由。查兩造為夫妻關
        係，現仍存續中，有原告提出之戶籍謄本附卷可稽，且雙方婚姻存續期間係
        以新竹縣竹東鎮原告住家為共同住所，詎自八十七年元月份起被告即無故離
        家不履行同居義務，經核被告棄家已三年有餘，從未返家與原告共同生活，
        顯係惡意遺棄原告於繼續狀態中，又查婚姻係男女以永久共同生活為目的之
        結合，本件被告對於婚姻輕忽不負責任之態度，已嚴重破壞婚姻之和諧，並
        造成原告莫大之精神痛苦，是兩造婚姻空具形式，被告難辭其咎，為此，爰
        依民法第一０五二條第一項第五款同條第二項之規定請求准許原告與被告離
        婚。
    三、證據：提出戶籍謄本一件為證。
  貳、備位部分
    一、聲明：被告應與原告同居。
    二、陳述：查所謂訴之預備之合併或稱假定之合併，係指原告預防其提起之一訴
        訟無理由，而同時提起不能並存之他訴，以備先位之訴無理由時可就後位之
        訴獲得有理由之判決之訴之合併而言例如以惡意遺棄為理由，請求離婚，預
        防該離婚之訴，難獲勝訴之判決，而合併提起同居之訴最高法院制有六十四
        年台上字第八二號判例可參。退而言之，本件如認有其他法律上原因致認原
        告請求離婚為無理由，茲因婚姻之真諦在於夫妻共同生活互相照顧及相互扶
        持以維家庭生活之圓滿和諧並謀未來人生之提攜，揆諸前揭判例意旨，原告
        仍非不得爰依民法第一千零一條之規定，備位請求判決被告應與原告同居。
乙、被告方面：
    被告未於言詞辯論期日到場，亦未提出書狀作何聲明或陳述。
丙、本院依職權向內政部警政署資訊室函查被告入出境資料及向新竹縣竹東鎮戶政事
    務所調閱兩造辦理結婚登記資料。
    理    由
壹、程序方面：
    本件被告經合法通知，未於言詞辯論期日到場，核無民事訴訟法第三百八十六條
    所列各款情形，爰依原告之聲請，由其一造辯論而為判決。
貳、得心證之理由：
  一、先位部分：
    （一）原告起訴主張兩造於八十六年在印尼結婚，同年六月八日回台定居，婚後
          約定住所為原告戶籍地即新竹縣竹東鎮○○里○○路○段二０三巷一０五
          號。惟約過半年左右，被告返回印尼後即未再返台。按夫妻互負同居之義
          務，民法第一千零一條前段定有明文，是夫妻同居義務之履行，為夫妻家
          庭和諧之基礎，如夫妻之一方不履行同居之義務，復無不能同居之正當事
          由者，依民法第一千零五十二條第一項第五款規定亦構成離婚之事由。查
          兩造為夫妻關係，詎被告自八十七年元月份起即無故離家不履行同居義務
          ，被告棄家已三年有餘，從未返家與原告共同生活，顯係惡意遺棄原告於
          繼續狀態中，又婚姻係男女以永久共同生活為目的之結合，本件被告對於
          婚姻輕忽不負責任之態度，已嚴重破壞婚姻之和諧，並造成原告莫大之精
          神痛苦，是兩造婚姻空具形式。為此，爰依民法第一０五二條第一項第五
          款同條第二項之規定請求准許原告與被告離婚等情；被告則未於言詞辯論
          期日到場，亦未提出書狀作何聲明或陳述。
    （二）原告兩造係於八十六年五月七日結婚，目前婚姻關係仍存續中，有其提出
          之戶籍謄本配偶欄記載可稽。
    （三）原告主張被告於八十七年一月返回印尼後即未返台與原告履行同居義務之
          事實，業經證人即原告之胞姐古紫玲於本院審理時證稱，其住在原告隔壁
          ，被告離家已有三、四年都沒有回家，不知其為何離家，被告來台半年後
          就回去，回去後就沒有再回來了等語；證人即原告之胞弟古宗雄亦於本院
          審理時證稱，伊在八十六年四月二十八日經朋友介紹帶原告去印尼，認識
          被告而結婚，約二十天後來台辦理結婚登記，伊嫂嫂在八十六年八月六日
          來台，她在六個月簽證到期前就回印尼沒有再回來等語（均見本院九十年
          九月二十一日言詞辯論筆錄）。且經本院向內政部警政署函查被告入出境
          資料，依函覆入出境資料觀之，被告自八十七年一月十五日出境後即未再
          有返台之紀錄，有九十年九月六日（九十）警署資字第一八七一三六號函
          在卷可稽；而被告迄未到庭爭執，亦未提出書狀作何有利於己之聲明或陳
          述，以供本院審酌，自堪信原告上開主張為真實。
    （四）按配偶之一方為中華民國國民者，其離婚之原因事實，應依中華民國法律
          ，涉外民事法律適用法第十四條定有明文。本件原告為中華民國國民，則
          兩造本件離婚事件，自應適用中華民國法律。而夫妻之一方以惡意遺棄他
          方在繼續狀態中者，為構成判決離婚之原因，我國民法第一千零五十二條
          第一項第五款有明文規定，而夫妻間互負同居義務，此觀同法第一千零一
          條規定自明。是民法第一千零五十二條第五款所謂夫妻之一方，以惡意遺
          棄他方，在繼續狀態中者，係指夫或妻無正當理由，不盡同居或支付家庭
          生活費用之義務而言。夫妻互負同居之義務，為民法第一千零一條所明定
          ，夫妻之一方無正當理由而與他方別居，固屬違背同居義務，惟同法第一
          千零五十二條第五款所謂以惡意遺棄他方，不僅須有違背同居義務之客觀
          事實，並須有拒絕同居之主觀情事始為相當。最高法院三十九年台上字第
          四一五號、四十年台上字第九十一號判例可資參照。查本件被告自八十七
          年一月間返回即尼後，迄今已近四年未與原告共同生活，其自已破壞婚姻
          係以夫妻圓滿共同生活為基礎之本旨，是其不僅有違背同居義務之客觀事
          實，亦有拒絕履行同居之主觀情事甚明，揆諸前開法條及例意旨，堪認被
          告係惡意遺棄原告，且其狀態仍在繼續中，原告據以訴請判決與被告離婚
          ，自屬可採。至原告另主張有民法第一千零五十二條第二項構成離婚原因
          事由而訴請離婚部分，因原告係依選擇之訴併為主張，且被告之行為已符
          合同條第一項第五款之規定，本院亦已依上開規定准其所請，故就原告此
          部分之主張自毋庸再加以審究，併此敘明。
    （五）從而，原告依民法第一千零五十二條第一項第五款之規定，請求判決與被
          告離婚，洵屬有據，應予准許。
  二、備位部分：原告先位聲明既屬有理由，本院自毋庸再就其備位之訴加以審究，
      附此敘明。
參、據上論結：本件原告之訴為有理由，依民事訴訟法第三百八十五條第一項前段、
    第七十八條，判決如主文。
中      華      民      國    九十      年      十      月    三十一    日
                                  臺灣新竹地方法院民事第一庭
~B法      官  王鳳儀
右為正本，係照原本作成。
如對本判決上訴，須於判決送達後廿日內向本院提出上訴狀。
~B法院書記官  彭連喜
中      華      民      國    九十      年      七      月     十六     日


司法院資訊處製作；財團法人民間司法改革基金會備份。
